【裁判字號】    88,家上,69
【裁判日期】    891011
【裁判案由】    離婚
【裁判全文】
臺灣高等法院臺南分院民事判決  八十八年度家上字第六九號  Ｅ
      上  訴  人  乙  ○  ○
      訴訟代理人  許  雅  芬  律師
                  鄭  嘉  慧  律師
      被  上訴人  甲  ○  ○  .
      訴訟代理人  黃  郁  芬  律師
右當事人間請求離婚事件，上訴人對於臺灣臺南地方法院中華民國八十八年五月十二
日第一審判決（八十七年度婚字第二四一號）提起上訴，本院判決如左：
      主      文
上訴駁回。
第二審訴訟費用由上訴人負擔。
      事      實
甲、上訴人方面：
一、聲明：求為判決：
（一）原判決關於不利於上訴人部分廢棄。
（二）右開廢棄部分，被上訴人在第一審之訴駁回。
二、陳述：除與原判決記載相同者，予以引用外，補稱：
（一）上訴人並無任何不堪同居之虐待，被上訴人於原審所主張之逼其外出工作、將
      財產交與上訴人保管等事項，均無證據足資證明，並經原審認定不足採信。而
      鈞院於民國（下同）八十八年八月四日審理中曾詢及被上訴人之訴訟代理人其
      所主張之不堪同居虐待所指為何時，其稱：「八十四年十月十日被毆打為導火
      線」等語，可知被上訴人主張不堪同居虐待係指八十四年十月十日遭毆打乙事
      ；惟上訴人否認。而原審所傳訊之證人陳碧蓮、蕭勝元分別為被上訴人之姐及
      姐夫，其之證詞顯有偏坦而不足採。另被上訴人稱：其遭毆打之事，鄰居林目
      崑曾目睹，並前來勸架，惟證人林目崑於原審則證稱：其八十四年十月十日並
      未到上訴人家；甚且稱：「我沒有聽過他們吵架，晚上常來我家‧‧他們感情
      很好」等語，足證被上訴人所述並非事實。退萬步言，縱認上訴人間曾有口角
      ，惟夫妻之一方受有他方不堪同居虐待，固得請求離婚，惟因一方之行為不檢
      而他方一時忿激，致有過當之行為，亦不得謂不堪同居之虐待。
（二）鈞院於審理中曾詢及被上訴人訴訟代理人其主張民法第一千零五十二條第二項
      之事由所為何？其稱「沒有慰問、沒有關愛聯絡及道歉」等語，惟按依該第二
      項離婚必有可歸責於夫妻之一方，始得由「無責任之他方」請求離婚，倘該重
      大事由係夫妻間共同可歸責之過失行為所造成，即無容夫妻之任何一方據以請
      求離婚。本件係被上訴人之家人強將被上訴人帶離兩造之住居所，並對上訴人
      避不見面，則被上訴人並非無責任之他方，依法被上訴人自不得據此請求離婚
      ；況該期間上訴人曾多次請求被上訴人返家，而證人蕭勝元於原審亦證稱：「
      從八十四年我妹回來後，我妹婿曾打電話來，要帶我妹妹回去」。另婚後被上
      訴人偶有失眠情況，上訴人亦帶被上訴人四處就醫，此有「天德中醫診所」掛
      號收據及「江錫輝腦神經專科」回函等資料可稽；上訴人實對被上訴人備極呵
      護，並非無慰問等情事。
（三）被上訴人另稱：其罹患「急性」精神病，係因於八十四年間遭上訴人莫名其妙
      大聲叱罵所致云云；上訴人除對此否認外，被上訴人家族素來有精神病史，其
      三姊為躁鬱症患者（並曾二度至高雄長庚醫院精神科住院治療），高雄市立凱
      旋醫院精神鑑定書鑑定結論亦明確稱，被上訴人產生精神方面疾病之機會，「
      比一般人高」、「案主精神疾病與家族遺傳或體質之關連不能排除」等語。再
      者，二份精神鑑定報告均認被上訴人「有壓抑自己情緒之狀況」、「較缺乏自
      信」；故被上訴人產生精神疾病之壓力不見得即為外來之因素，可能是自我壓
      抑造成。況鑑定報告亦稱：「至於第二型雙極性疾病之病因為何？目前尚未完
      全被瞭解」（參考長庚醫院鑑定報告）、「發病原因無法排除先天之生物學因
      素，急性重大壓力事件‧‧及身心創傷餘存慢性重大壓力事件之無法一時得解
      之持續惡化因素，此三個因素交互影響方致發病」（參考凱旋醫院鑑定書）；
      且凱旋醫院之鑑定書亦稱：被上訴人明顯之躁鬱症發作係八十六年七月三十一
      日，當時被上訴人係住於娘家，更足證其發病原因並非如其所述之八十四年間
      之口角事件。
（四）又被上訴人指稱：十月十日當天遭上訴人毆打時，尚引來住於後方之姪女婿崑
      仔前來查看，崑仔見狀，並有將被告拉開，使被上訴人免於再遭上訴人痛毆等
      語；惟證人林目崑於原審已證稱「沒有此事」，可見，被上訴人所述遭毆打及
      遭崑仔及時救助等情均非事實。
（五）另被上訴人罹患精神病乙事，並非上訴人引起；因被上訴人前後出具之八十七
      年五月八日及同年七月二十一日「長庚醫院」之診斷証明書，均係醫院聽聞病
      人（即被上訴人）單方面陳述所做之記載，該診斷証明僅得証明被上訴人有失
      眠、焦慮、情緒不穩等情形，不得因此推論該病情乃上訴人引起；且該診斷証
      明書中亦未為如是之記載。又原審雖囑託長庚醫院為鑑定，惟該次鑑定僅參酌
      被上訴人片面說詞，未同時考量上訴人之情況，故所為之鑑定報告並未經過通
      盤而全面之分析，該鑑定之結果顯不具客觀性，公平性而不足採信。另該鑑定
      報告之九、結論第二段，開頭即已先表明，病因為何尚未完全明瞭：「至於第
      二型雙極性疾患之病因為何？目前尚未完全被瞭解，更無法由單一原因來解釋
      ，‧‧就本鑑定個案來說，精神疾病的家族遺傳，陳員本身的體質均為生物學
      上的病因，而心裡社會因素為惡化因素」；既然為鑑定之專業醫師對病因都無
      法下確切結論，原審又如何得逕自認定係上訴人造成被上訴人急性精神病？
（六）上訴人自始至終均希望被上訴人能回家團聚，而不願離婚，上訴人於原審審理
      中亦一再表達「不願離婚」、「我仍希望原告回家」之意思；惟原審於此不為
      審酌，逕以上訴人八十七年八月二十八日所稱：「若要離婚可私下協議」等語
      ，遽認上訴人已無維持共同姻生活之意願，殊難令上訴人甘服。因當日上訴人
      之意思乃係欲與被上訴人私下再為溝通理解，非表示上訴人無維繫婚姻之意；
      又倘上訴人果欲離婚，則被上訴人提起本件離婚之訴，豈不正合上訴人之意，
      上訴人又何必於原審歷次審理中，均費心辯解其無離婚之意。況同日審理中，
      上訴人於為前述陳述後，又表示：「我仍希望原告回家」；倘上訴人果欲離婚
      ，其又何必多此一舉陳稱希望上訴人回家。
三、證據：援用於原審所提之證據。
乙、被上訴人方面：
一、聲明：求為判決：駁回上訴。
二、陳述：除與原判決記載相同者，予以引用外，補稱：
（一）上訴人無非係以其並未毆打被上訴人，被上訴人罹患精神病乙事並非上訴人引
      起，且上訴人仍有繼續維持兩造婚姻之意願，同時援引最高法院廿三年上字第
      四五五四號判例意旨，主張一次毆打尚不足謂已達不堪同居之虐待為其上訴理
      由。然被上訴人之胞兄蕭勝元、胞姊陳碧蓮從上訴人家中帶回飽受驚嚇致精神
      異常之被上訴人時，上訴人確有向蕭、陳二人當面坦承是因被上訴人沒將門關
      好後才打被上訴人等語；而上訴人於原審中對被上訴人之指述及證人之證詞從
      未明白否認，而僅表示我不願離婚。又被上訴人自八十四年十月十日以後至同
      年月十三日，被上訴人兄姊到上訴人家中接回被上訴人時，被上訴人神色驚恐
      、呆滯，連續請假無法上班，無法正常表達情感，精神已明顯失常。至於被
      上訴人自同年月十六日起即長期在長庚醫院精神科接受治療等情事，上訴人自
      始均不爭執，而上訴人林目崑於原審亦證稱：以前甲○○的精神狀況很正常等
      語，另上訴人亦表示伊與被上訴人相識六年，足證被上訴人在八十四年十月十
      日前之精神狀態應完全正常。
（二）一般經驗法則，若非被上訴人在八十四年十月十日確有因受到先生毆打致飽受
      驚嚇，精神因此而受到重大打擊；則被上訴人何以會精神突然失常，且嚴重到
      連續三個月完全無法工作，需連續接受精神科治療之理。且鑑定報告第九點結
      論並明確鑑定證明：陳員並無明顯身體疾病或物質濫用可以解釋以上病症，是
      以，參以被上訴人由原本健康、活潑、正常之人，竟在八十四年十月十日以後
      出現重鬱期及精神異狀症狀，足證被上訴人自八十四年十月十日以後出現精神
      異狀症狀確係由上訴人行為所肇致。
（三）婚姻維繫與經營，必須付諸誠摯心意與具體行動，並非僅僅於訴訟時表達不願
      離婚之旨，即足認有維繫婚姻之誠摯意願。上訴人既已親見被上訴人精神有出
      現重大異常情形，縱毋論其有無動手毆打其妻一事，惟衡諸情理及本於夫妻情
      份，其即當應對被上訴人更加倍的關心與照拂，甚至是無限包容，來撫平被上
      訴人驚恐不安的情緒，並進而改善被上訴人之精神症狀方是；然上訴人在被上
      訴人罹病時期，竟從未對被上訴人有絲毫的關心撫慰，任令夫妻分居長達三年
      ，如此夫妻豈有破鏡重圓之可能。
（四）尤有甚者，在原審囑託長庚醫院為被上訴人施行精神鑑定時，鑑定人欲進一步
      澄清上訴人之說詞時，上訴人不回答；鑑定人試圖邀請上訴人來醫院當面會談
      ，以利了解婚姻的狀況，但上訴人不同意。雖上訴人對此辯稱：伊未能配合鑑
      定係因工作場所吵雜所致，然事有輕重緩急，由上訴人此種冷漠態度，亦足證
      上訴人對本件婚姻並無真摯維繫之願；即兩造夫妻感情已蕩然無存，恩愛基礎
      已失。故兩造並有民法第一千零五十二條第二項之離婚理由。
（五）高雄市立凱旋醫院八十九高市凱醫醫字第二一四七號精神鑑定書與長庚紀念醫
      院高雄分院八七長庚院高字第二一七六號精神鑑定書之鑑定意見，均認被上訴
      人於八十四年十月開始出現重鬱期之精神疾病症狀，應與上訴人之婚姻暴力行
      為具有因果關係。另凱旋醫院之鑑定報告書第四項鑑定經過亦載認：「晤談時
      案主對目前婚姻狀況不想延續，也表示對再回到丈夫身邊一起生活有恐懼不安
      感」、「過去之壓力常使案主情緒及行為表現失控」、「他院資料（高雄長庚
      醫院提供）案主曾因先生恐嚇、毆打後，產生失眠、焦慮、害怕、畏懼、情緒
      低落、食慾差、關係妄想等狀況，于民國八十四年十月十六日至民國八十五年
      五月二十七日在該院就診斷治療，民國八十六年七月三十一日出現情緒較高昂
      、活動量、語量多等輕躁狀態，在該院治療，民國八十六年九月出現一段輕躁
      症狀持續治療迄今」等語；而第五項鑑定結論則認定：「案主對婚姻暴力仍會
      回憶，導致心有餘悸，故目前仍併有『身心創傷症狀群』之診斷」、「唯達『
      精神耗弱』之程度」、「案主罹患斯疾，依精神縱面觀，雖其病情穩定，症狀
      寬解，其現在精神狀況仍構成醫學上之精神疾病，以其發病原因無法排除先天
      之生物學因素、急性重大壓力事件，如婚姻暴力及同時提出離婚訴訟，及身心
      創傷餘存慢性重大壓力事件之無法一時得解之持續惡化因素，此三個因素交互
      影響方致發病。至於其民國八十四年十月十六日剛發生重大事件（婚姻暴力）
    引發之精神狀態送院診時之短暫精神病性反應則較有突發性之可能」。並建議
    責成家屬持續性監督其接受精神科治療，包括心理輔導以減緩、減少或預防發
      病；足證被上訴人確不宜再與上訴人共同生活。
（六）上訴人雖辯稱：被上訴人精神疾病與家族遺傳或體質關連不能排除云云；然依
      該鑑定報告第五之(三)點所載：「依研究文獻記載其患同一疾病之第一等親比率
      為百分之一至五」；被上人胞姊雖疑似為躁鬱症患者，然因其與被上訴人係二
      等親，故被上訴人罹同一疾病之機率應遠小於百分之一至五。再者，被上訴人
      所罹患者係「急性精神病」，並非「躁鬱症」，故被上訴人發病應與家族遺傳
      無關。
（七）按夫妻之一方受他方不堪同居之虐待，得向法院請求離婚，民法第一千零五十
      二條第一項第三款定有明文；而婚姻係以夫妻之共同生活為目的，配偶應互相
      協力保持其共同生活之圓滿、安全及幸福，因而夫妻應互相尊重以增進情感之
      和諧，防止家庭暴力之發生，此為維繫婚姻所必要。故夫妻一方之行為，凡有
      礙於他方配偶之人格尊嚴與人身安全，含肉體與精神上之痛苦，致夫妻無法繼
      續共同生活者，均應認符合民法第一千零五十二條第一項第三款規定受他方不
      堪同居之虐待。是以究竟有無此種虐待，須從夫妻之一方對待他方是否處於誠
      摯基礎而為觀察，此誠摯之基礎若未動搖，則偶有勃谿尚難謂為不堪同居之虐
      待。故一方主張受他方不堪同居之虐待，必須就雙方共同生活的全盤情況觀察
      以斷定其有無，而不能拘泥於毆打次數多寡為唯一判斷之基礎。本件兩造結婚
      未滿一年，上訴人即因門未關妥之細故持棍棒毆打被上訴人，致被上訴人罹患
      急性精神病，遭受肉體與精神上痛苦；上訴人行為自有礙於被上訴人之人格尊
      嚴及人身安全，兩造婚姻誠摯之基礎已有動搖，共同生活無法繼續。故不得以
      上訴人僅毆打被上訴人一次，即謂被上訴人未受不堪同居之虐待。是以，被上
      訴人依首揭規定請求離婚，應屬有理。
三、證據：援用於原審所提之證據。
丙、本院依上訴人之聲請再囑託高雄市立凱旋醫院鑑定被上訴人之精神狀況，及其現
    患精神疾病之發病原因，併該原因與被上訴人之家族遺傳或其本身之體質有無關
    連。
      理      由
一、本件被上訴人起訴主張：兩造於八十三年十二月七日結婚，現婚姻關係仍存續中
    ；詎上訴人自新婚不久起至被上訴人負傷回娘家時止，即經常以命令語氣，指示
    要求被上訴人應在固定工作之外，再兼差以貼補家用，復要求被上訴人將置於娘
    家之財物交由其保管；若被上訴人不從，即對其加以叱責，致被上訴人精神痛苦
    不堪。嗣上訴人復於八十四年十月十日值班後返家時，從被上訴人背後用力以腳
    踹被上訴人腰、背部，再以木棍毆打被上訴人右大腿，並大聲叱罵被上訴人，致
    被上訴人自尊心及精神遭到巨大創傷及刺激；數日後，被上訴人同事到被上訴人
    家中探視，見被上訴人神情茫然、失神，精神有異於平常，遂通知被上訴人娘家
    ，被上訴人家人見其神色極不正常，即將被上訴人帶回娘家休養數日。後被上訴
    人經醫院診斷罹患「急性精神病，疑短暫反應性精神病」，有「失眠、焦慮、害
    怕、畏縮、食慾差、關係妄想及聽錯覺」等症狀，並因而在長庚醫院接受長達八
    個月的門診治療，足證被上訴人受上訴人精神上虐待，在客觀上確已達到不堪忍
    受之程度。另上訴人於八十四年端午節時，見被上訴人割腕，不僅不將其送醫或
    好言勸慰，反而對被上訴人精神訓話；且上訴人自結婚時起，因恐被上訴人打電
    話回娘家聊天，故意不申請電話，足見上訴人個性異於常人，兩造實難再繼續相
    處。又被上訴人自八十四年十月十三日回娘家休養時起，即與上訴人分居兩地，
    迄今上訴人均未主動表示要接回被上訴人，且對其所為之暴行，事後亦無悔意。
    綜上應足認兩造婚姻確已達到不能維持之程度，而有民法第一千零五十二條第二
    項規定之適用。同時被上訴人因上訴人施予之精神上及身體上虐待，致罹患急性
    精神病，健康受損，足證被上訴人精神痛苦，實莫可名狀。爰依民法第一千零五
    十二條第一項第三款、第二項及民法第一百八十四條、第一百九十五條、第一千
    零五十六條規定，求為准被上訴人與上訴人離婚，及判命上訴人應給付被上訴人
    精神慰撫金五十萬元之判決等語（原審判決准被上訴人與上訴人離婚，及上訴人
    應給付被上訴人十五萬元及自八十七年五月二十六日起至清償日止，按年息百分
    之五計算之利息，而駁回被上訴人其餘之請求；茲上訴人就其敗訴部分提起上訴
    ，至被上訴人就其敗訴部分即三十五萬元〈原審判准十五萬元，而駁回三十五萬
    元〉，並未提起上訴）。
二、上訴人則以：其並未對被上訴人有任何身體或精神上虐待行為，且被上訴人主張
    上訴人毆打伊之情事，僅係八十四年十月十日所發生者，此乃夫妻間一時之口角
    衝突，依法不能構成民法第一千零五十二條第一項第三款之法定離婚事由。另被
    上訴人婚後開始出外工作，不久即出現精神方面疾病，上訴人發現後亦盡為人夫
    之責，帶被上訴人求醫診治，惟被上訴人病情似乎未見起色。迄八十四年十月間
    ，被上訴人之家人無故將其帶離兩造之住居所，惟經上訴人屢次請求被上訴人返
    家，被上訴人均未返家履行同居義務；是以造成兩造分居狀態者，實係被上訴人
    及其之家人，而非上訴人。被上訴人擅自離家在先，後又拒絕返家與上訴人同居
    ，顯非可歸責上訴人，被上訴人應無民法第一千零五十二條第二項之離婚請求權
    。至於被上訴人所舉上訴人見其自殺割腕不予送醫之事，乃因當日上訴人返家時
    ，被上訴人已將傷口敷藥且無大礙，才未將其送醫。另未裝電話一事，實係兩造
    經常搬家，且晚上不希望電話打擾所致，且此亦非屬重大事由難以維持婚姻。況
    被上訴人之精神病並非上訴人所造成，亦未對被上訴人為任何身體上及精神上之
    虐待，同時上訴人自始至終均希望被上訴人能回家團聚，而不願離婚；因之被上
    訴人空言主張上訴人應賠償其五十萬元慰撫金亦屬無據等語，資為抗辯。
三、按夫妻之一方，受他方不堪同居之虐待者，得向法院請求離婚；又有民法第一千
    零五十二條第一項以外之重大事由，難以維持婚姻者，夫妻之一方得請求離婚；
    但其事由應由夫妻之一方負責者，僅他方得請求離婚；民法第一千零五十二條第
    一項第三款及同法第一千零五十二條第二項分別定有明文。而所謂不堪同居之虐
    待，係指夫妻之一方與他方以身體上或精神上不可忍受之痛苦，致不堪繼續同居
    者而言。次按民法親屬編於七十四年修正後，於第一千零五十二條增列第二項離
    婚事由之概括規定，准「有前項以外之重大事由，難以維持婚姻者，夫妻之一方
    得請求離婚」，其目的在使夫妻請求裁判離婚之事由較富彈性，並將同條第一項
    所列十款之事由排除在外，故依第一千零五十二條第二項請求離婚者，需以夫妻
    間發生之情事，足使婚姻難以維持，已危及婚姻關係之維繫以為斷（最高法院八
    十六年度台上字第六○六號判決參照）。末按當事人主張有利於己之事實者，就
    其事實有舉證之責任；民事訴訟法第二百七十七條分別定有明文。另主張常態事
    實者，就其事實無庸舉證，主張變態事者，應就變態事實負舉證義務，此為舉證
    責任分擔原則。又原告（即本件之被上訴人）對於自己主張之事實已盡證明之責
    後，被告（即本件之上訴人）對其主張，如抗辯其不實，惟並無確實證明方法或
    僅以空言爭執者，當然認定其抗辯事實之非真正，而應為被告不利益之裁判（最
    高法院十八年上字第一六七九及二八五五號判例參照）。查本件兩造為夫妻，於
    八十三年十二月七日結婚，婚姻關係現仍存續中；另被上訴人同事於八十四年十
    月十三日至兩造所住之處所探視被上訴人時，因見被上訴人神情茫然，精神異於
    平常，遂通知被上訴人娘家家人；嗣經被上訴人家人前往前揭處所見被上訴人神
    情極不正常，即將之帶回娘家休養迄今，此期間兩造幾乎未曾見面之事實，已據
    被上訴人於原審及本院審理時陳述在卷，並有其所提出之戶籍謄本二份在卷可憑
    （原審卷第七至十頁），再參諸上訴人對於被上訴人確已於八十四年十月十三日
    由其家人帶回娘家休養，迄今兩造幾乎未曾見面之事實亦不爭執以察，自堪信為
    真實。次查被上訴人另主張上訴人確有於八十四年十月十日下班返家時，以木棍
    毆打被上訴人之右大腿，致被上訴人精神及肉體遭巨大創傷；嗣於八十四年十月
    間由被上訴人娘家家人將之帶回娘家休養就醫後，卻經長庚紀念醫院高雄醫學中
    心診斷其已罹患「急性精神病，疑短暫反應性精神病」，有「失眠、焦慮、害怕
    、畏縮、食慾差、關係妄想及聽錯覺」等症狀，並因而在長庚紀念醫院高雄醫學
    中心接受近八個月之門診治療；且於八十七年九月被上訴人復罹患「情感性精神
    病」，而出現「情緒不穩、話多、失眠、對婚姻恐懼、擔心再度與先生生活」等
    症狀之事實，亦據被上訴人於原審及本院審理時陳述在卷，並有其所提出之「長
    庚紀念醫院高雄醫學中心」出具之診斷證明書影本共二份在卷可參（原審卷第十
    一及七十五頁）；而證人即被上訴人之姐夫蕭勝元於原審審理時已證稱：「我們
    從八十四年十月十三日帶我妹妹（即被上訴人）回來就一起同住，‧‧我們到妹
    妹家看到妹妹時，真嚇人一跳，當時我妹婿（即上訴人）也在，我看到妹妹腿上
    有瘀痕，問妹婿，他說門沒關才打她。我妹妹嚇得都不敢說話‧‧」、「他常會
    半夜驚醒，所以我們才帶他去看醫生，‧‧醫院交待不能再讓她受驚，所以再休
    養半年」（原審卷第三十八頁）；另證人即被上訴人之姐陳碧蓮於原審審理時亦
    證述：「我曾在八十四年十月十三日接獲我妹妹公司老闆娘之電話，她說我妹妹
    已好幾天沒來上班，她請員工去看我妹妹，才發現事態嚴重，我就和我二妹去看
    甲○○‧‧‧看到我妹妹時，真嚇人一跳，‧‧我妹妹結婚前非常活潑，不知婚
    姻會造成她今日的精神狀態不好」、「乙○○有承認是他打甲○○（指其看到被
    上訴人腿上之瘀痕詢問上訴人）」、「我們發覺甲○○不能睡覺，所以帶她去看
    中醫，但經過一個禮拜沒有好轉，就帶她去長庚精神科就醫」（原審卷第三十九
    至四十頁）；且證人即兩造之鄰居林目崑於原審審理時復證稱：「甲○○以前之
    精神狀況很好」（原審卷第三十七頁反面）等情無訛在卷；自亦屬真實。從而被
    上訴人主張其因受上訴人之毆打，致精神遭巨大創傷，而衍生併發精神疾病等語
    ，尚非虛妄，應堪採信。而按婚姻係以夫妻之共同生活為目的，配偶應互相協力
    保持其共同生活之圓滿、安全及幸福，因而夫妻應互相尊重以增進情感之和諧，
    防止家庭暴力之發生，此為維繫婚姻所必要。故夫妻一方之行為，凡有礙於他方
    配偶之人格尊嚴與人身安全（含肉體與精神上之痛苦），致夫妻無法繼續共同生
    活者，均應認符合民法第一千零五十二條第一項第三款規定之受他方不堪同居之
    虐待者（司法院大法官會議釋字第三七二號解釋意旨參照。易言之，究竟有無此
    虐待，須從夫妻之一方對待他方，是否處於誠摯基礎而為觀察；此誠摯之基礎若
    未動搖，則偶有勃谿尚難謂為不堪同居之虐待；故一方主張受他方不堪同居之虐
    待，必須就雙方共同生活的全盤情觀察，以斷定其有無，而不能拘泥於毆打次
    數多寡為唯一判斷之基礎。本件兩造結婚未滿一年，上訴人即因門未關妥之細故
    持棍棒毆打被上訴人，致被上訴人罹患急性精神病，遭受肉體與精神上痛苦，上
    訴人行為自有礙於被上訴人之人格尊嚴及人身安全；且此顯見上訴人已無法以理
    性方式與被上訴人溝通，甚至以傷害暴力行為相向，實已對被上訴人造成精神上
    之痛苦，而達不堪同居虐待之程度，不言而喻。換言之，其夫妻間之和諧、信賴
    關係已蕩然無存，兩造已極難復合。另經原審及本院分別囑託長庚紀念醫院高雄
    醫學中心與高雄市立凱旋醫院鑑定被上訴人於八十四年十月間及八十七年九月間
    ，所衍生之「急性精神病，疑短暫反應性精神病」、「情感性精神病」之發病原
    因結果，其中長庚紀念醫院高雄醫學中心乃認定：「考量陳員之精神醫學診斷，
    鑑定人根據過去生活史與生病史的檢查，八十四年十月開始出現一段重鬱期（症
    狀包括情緒低落、對凡事不感興趣、失眠疲倦、體重上升、注意力不集中，悲觀
    思考），無法工作，經三個月的治療逐漸好轉，能夠恢復之前的工作能力，除偶
    有焦慮、失眠外，情緒大致平穩。然而，八十七年九月出現一段輕躁期（症狀包
    括情緒高昂、多話、活動量大、睡眠減少、坐立不安、思考快），但並無特別危
    險干擾行為，於精神科門診治療十多天而改善。陳員並無明顯身體疾病或物質濫
    用可解釋以上之病症。‧‧‧就本鑑定個案來說，精神疾病的家族遺傳，陳員本
    身的體質為生物學上的病因，而心裡社會因素為惡化因素，包括：八十四年十月
    受到丈夫攻擊（此為急性壓力），事後陳員一直未感受到丈夫適當的關心、溝通
    ，反而飽受驚嚇、不安（此為慢性壓力）。這段時間丈夫雖對陳員訴請離婚表示
    遺憾，但未主動與陳員做溝通、協商。丈夫與陳員不一致的說詞（肢體暴力事件
    有無發生），丈夫亦拒絕與鑑定人員進一步澄清。這些因素，均影響陳員病情。
    其中，使陳員主觀上感到痛苦、恐懼的婚姻關係，對陳員心理健康造成不利的影
    響」等語；另高雄市立凱旋醫院亦認定：「臨床精神科診斷：‧‧案主對婚姻暴
    力仍會回憶，導致心有餘悸，故目前仍併有『身心創傷症狀群』之診斷」、「精
    神狀態：依精神病理鑑定‧‧唯達『精神耗弱』之程度」、「案主罹患斯疾，依
    精神縱面觀，雖其病情穩定，症狀寬解，其現在精神狀況仍構成醫學上之精神疾
    病，‧‧其發病原因無法排除先天之生物學因素、急性重大壓力事件，如婚姻暴
    力及同時提出離婚訴訟，及身心創傷餘存慢性重大壓力事件之無法一時得解之持
    續惡化因素，此三個因素交互影響方致發病。至於其民國八十四年十月十六日剛
    發生重大事件（婚姻暴力）引發之精神狀態送院診時之短暫精神病性反應則較有
    突發性之可能」、「建議：責成家屬持續性監督其接受精神科治療（包括心理輔
    導以減緩、減少或預防發病）」等情；有長庚紀念醫院高雄醫學中心八十八年三
    月十一日（八七）長庚院高字第二一七六號函內附之精神鑑定報告書及高雄市立
    凱旋醫院八十九年五月十六日八十九高市凱醫醫字第二一四七號函內附之精神鑑
    定書各一份在卷可憑（原審卷第八十四至九十頁、本院卷第七十八至八十一及頁
    ）；顯見被上訴人雖有先天之生物學上之病因，惟其之前並未曾有精神病症狀，
    已如前述；換言之，若非上訴人前揭於八十四年十月十日之毆打行為，被上訴人
    尚不致於八十四年十月間及八十七年九月，先後罹患「急性精神病，疑短暫反應
    性精神病」與「情感性精神病」，殆無疑義。至上訴人雖辯稱：被上訴人精神疾
    病與家族遺傳或體質關連不能排除云云；惟依高雄市立凱旋醫院鑑定報告書第五
    之(三)點所載，其乃系認：「依研究文獻記載其患同一疾病之第一等親比率為百分
    之一至百分之五，比一般人為高些」（本院卷第八十一頁）；雖被上人胞姊患有
    疑似為躁鬱症患者，然其與被上訴人間係屬二等旁系血親，罹同一疾病之機率應
    遠小於百分之一至百分之五；況前揭二醫院之鑑定報告亦未確切認定被上訴人所
    罹患之「急性精神病」、「情感性精神病」等疾與被上訴人家族遺傳或體質為唯
    一之關連，自尚不能執此採為有利於上訴人之認定，或遽認被上訴人之發病僅與
    其家族遺傳有關。因之被上訴人主張其自八十四年十月間以後出現精神異狀症狀
    確係由上訴人行為所肇致，且與上訴人之婚姻暴力行為具有因果關係等語，亦非
    虛妄，應堪採信。則徵諸本件兩造結婚僅十個月，被上訴人即因遭上訴人毆打致
    罹患精神疾病而返回娘家，且兩造分居迄今已四年餘未共同生活，顯然兩造間感
    情顯早已破裂難以繼續維持，而有無法維持婚姻之重大事由，殆無疑義。至上訴
    人雖辯稱：上訴人自始至終均希望被上訴人能回家團聚，而不願離婚，且曾多次
    請求被上訴人返家云云；惟按況縱認有其事，惟基於婚姻係以夫妻之共同生活為
    目的，配偶應互相協力保持其共同生活之圓滿、安全及幸福，且夫妻互守誠實、
    彼此信賴及相互扶助，係為確保其共同生活之圓滿安全及幸福之必要條件，故應
    解為配偶因婚姻契約而互負誠實、彼此信賴及相互扶助、溝通之義務；換言之，
    本件上訴人自應與之溝通協調，以化解兩造之心結及齟齬，並資為保持渠等共同
    生活之圓滿、安全及幸福方是；衡情自不能執此採為有利上訴人之認定。從而被
    上訴人以受上訴人不堪同居之虐待，及兩造間之婚姻關係已生破綻，而難以繼續
    維持婚姻共同生活，且係可歸責於上訴人，依民法第一千零五十二條第一項第三
    款及第二項之規定訴請離婚，並無不合，應予准許。
四、次按夫妻之一方，因判決離婚，雖非財產上之損害，受害人亦得請求賠償相當之
    金額，但以受害人無過失者為限，民法第一千零五十六條第二項定有明文。又判
    決離婚之原因如果由夫構成，則夫應就其妻所受之損害予以賠償，至其給予額數
    ，則應斟酌其妻之身分、年齡、地位、自營生計之能力及生活程度，並其夫之財
    力如何而定（最高法院十九年台上字第三十六號判例參照）。查本件被上訴人確
    有結婚僅十個月，即因受上訴人之毆打，致精神遭巨大創傷，而衍生併發前揭精
    神疾病，並返回娘家；且兩造分居迄今已四年餘未共同生活，顯然兩造間感情顯
    早已破裂難以繼續維持，而有無法維持婚姻之重大事由；並經本院以上訴人已無
    法以理性方式與被上訴人溝通，甚至以傷害暴力行為相向，實已對被上訴人造成
    精神上之痛苦，而達不堪同居虐待之程度；且兩造之婚姻關係已生破綻，而難以
    繼續維持婚姻共同生活，且係可歸責於上訴人，而依民法第一千零五十二條第一
    項第三款及第二項前段之規定判決准許離婚，已如前述；又婚姻係以夫妻之共同
    生活為目的，配偶應互相協力保持其共同生活之圓滿及幸福，而夫妻間互相扶持
    、尊重，係為確保其共同生活之圓滿安全及幸福之必要條件，故應解為配偶因婚
    姻契約而互負互相扶持、尊重之義務，如果配偶之一方有違此義務之行動，破壞
    共同生活之平和安定及幸福者，則為違背婚姻契約之義務；上訴人之前揭行為，
    顯然侵害被上訴人人格利益之權利；且被上訴人於婚姻關係中遭此際遇，不得已
    始向法院提起離婚訴訟，精神上將感到悲憤、羞辱、沮喪、受人非議恥笑，而受
    有痛苦，不言可喻。從而，本件被上訴人本於因判決離婚而受有非財產上損害之
    法律關係，請求上訴人應賠償其非財產上之損害，自屬有據。經查兩造係於八十
    三年十二月七日結婚，婚姻存續期間已將六年，其中上訴人乃國中畢業，現在三
    陽機車修護廠擔任技工，目前每月收入三萬多元；被上訴人亦為國中畢業之程度
    ，目前因罹患精神疾病而無工作；已據渠等分別於本院審理時陳述在卷（本院卷
    第八十八頁），本院斟酌實際情況，兩造之身分、教育程度、社會地位、經濟能
    力及被上訴人目前之精神狀況等一切情狀，應認被上訴人請求賠償其非財產上損
    害十五萬元之範圍內為適當，至超過部分（即三十五萬元），尚嫌過高，難謂正
    當。
五、綜上所述，本件被上訴人主張兩造於八十三年十二月七日結婚，現婚姻關係仍存
    續中；詎上訴人自新婚不久即對其加以叱責，致被上訴人精神痛苦不堪。嗣上訴
    人復於八十四年十月十日值班後返家時，從被上訴人背後用力以腳踹被上訴人腰
    、背部，再以木棍毆打被上訴人右大腿，並大聲叱罵被上訴人，致被上訴人自尊
    心及精神遭到巨大創傷及刺激；數日後，被上訴人經醫院診斷罹患「急性精神病
    ，疑短暫反應性精神病」，有「失眠、焦慮、害怕、畏縮、食慾差、關係妄想及
    聽錯覺」等症狀，並因而在長庚醫院接受長達八個月的門診治療，足證被上訴人
    受上訴人精神上虐待，在客觀上確已達到不堪忍受之程度。另被上訴人自八十四
    年十月十三日回娘家休養時起，即與被告分居兩地，應足認兩造婚姻確已達到破
    裂難以繼續維持，而有有無法維持婚姻之重大事由。爰本於不堪同居之虐待及難
    以維持婚姻之重大事由，依民法第一千零五十二條第一項第三款及第二項前段之
    規定訴請離婚，並無不合，應予准許。至於被上訴人本於因判決離婚而受有非財
    產上損害之法律關係，請求上訴人應賠償其非財產上之損害於十五萬元及自起訴
    狀繕本送達之翌日即八十七年五月二十六日起至清償日止按年息百分之五計算之
    法定利息部分，於法有據，應予准許。逾此部分（即三十五萬元）之請求，為無
    理由，應予駁回。原審判命准被上訴人與上訴人離婚，上訴人應給付被上訴人十
    五萬元及自八十七年五月二十六日起至清償日止，按年息百分之五計算之利息；
    而駁回被上訴人其餘之請求（即三十五萬元），於法並無不合。上訴人就其敗訴
    部分上訴意旨指摘原判決此部分不當，求予廢棄改判，准如上訴聲明之請求，為
    無理由，應予駁回。
六、至上訴人敗訴（即應賠償非財產上之損害）部分，其上訴第三審所得受之利益未
    逾新台幣一百萬元（八十九年二月九日公佈，同年月十一日生效施行），惟該財
    產權之請求與為其先決問題之非財產權上之請求（即請求離婚），同為訴訟標的
    ，並經本院合併判決，除僅對於財產權上之請求部分上訴，應受上訴第三審所得
    受之利益未逾新台幣一百萬元之限制外，上訴人仍得就二者一併提起上訴。另兩
    造其餘攻擊、防禦方法，與本件判決之基礎無影響，毋庸一一論述，併予敘明。
七、據上論結，本件上訴為無理由，依民事訴訟法第四百四十九條第一項、第七十八
    條判決如主文。
中      華      民      國    八十九    年      十      月    十一      日
                                    臺灣高等法院臺南分院民事第四庭
~B1審判長法官  王    惠    一
~B2      法官  蘇    清    恭
~B3      法官  張    世    展
右為正本係照原本作成。
如對本判決上訴，須於判決送達後二十日內向本院提出上訴狀，未表明上訴理由者，
應於上訴後二十日內向本院提出理由書。（但不得單獨對十五萬元部分上訴）。
中      華      民      國    八十九    年      十      月    十三      日
~B法院書記官  廖    英    琇


司法院資訊處製作；財團法人民間司法改革基金會備份。
